【裁判字號】    89,交聲更,7
【裁判日期】    900312
【裁判案由】    違反道路交通管理處罰條例聲明異議
【裁判全文】
臺灣臺北地方法院交通事件裁定          八十九年度交聲更字第七號
    異議人即
    受處分人  甲○○
右列受處分人因違反道路交通管理處罰條例案件，對於臺北市交通事件裁決所中華民
國八十九年二月九日所為之處分（原處分案號：北市交裁車字第二二－ＡＡＵ０七三
八八０號），聲明異議，經本院於八十九年七月十日以八十九年度交聲字第一一八號
裁定駁回受處分人之聲明異議後，受處分人提起抗告，經台灣高等法院於八十九年八
月二十四日以八十九年度交抗字第一九七號裁定發回本院更為裁定，本院裁定如左：
        主      文
原處分撤銷。
甲○○汽車駕駛人，行經有燈光號誌管制之交岔路口闖紅燈，處罰鍰新台幣壹仟捌佰
元，並予記違規點數參點。
其餘違規部分不罰。
        理      由
一、按道路交通管理處罰條例及道路交通安全規則所稱之「汽車」，依道路交通管理
    處罰條例第三條第八款及道路交通安全規則第二條第一項第一款規定，均包括「
    機器腳踏車」。又汽（機）車駕駛人，行經有燈光號誌管制之交岔路口闖紅燈者
    ，處銀元六百元以上一千二百元以下（即新台幣【下同】一千八百元以上三千六
    百元以下）罰鍰，並予記違規點數三點，道路交通管理處罰條例第五十三條及第
    六十三條第一項第三款定有明文；再汽車駕駛人有違反道路交通管理處罰條例之
    行為，經交通警察制止時，不聽制止或拒絕接受稽查而逃逸者，除按各該條所規
    定之罰鍰處罰外，並依道路交通管理處罰條例第六十三條規定另記違規點數，道
    路交通管理處罰條例第六十條第一項定有明文，此與同條例第六十條第二項第一
    款不服從交通勤務警察或依法令執行交通指揮、稽查任務人員之指揮或稽查者，
    處九百元以上一千八百元以下罰鍰之規定，二者最大不同在於後者僅對於汽車駕
    駛人無其他違反道路交通管理處罰條例之行為，單純不服從稽查時適用，而前者
    汽車駕駛人尚有違反道路交通管理處罰條例之違規行為。
二、本件受處分人即異議人甲○○於民國八十九年一月十六日上午十時十三分許，騎
    乘車號ＡＮＱ－九四二號重型機器腳踏車，沿台北市○○路東向西行駛，途經台
    北市○○路、懷德街設有燈光號誌管制之交岔路口時，竟闖紅燈右轉沿振興醫院
    圍牆行駛，適為台北市政府警察局北投分局永明派出所執行機車巡邏勤務之警員
    乙○○發現，即駕車尾隨至振興醫院圍牆邊將受處分人攔下，告以闖紅燈右轉之
    違規行為，並要求受處分人提出駕駛執照及行車執照接受稽查，受處分人拒絕提
    出，警員乙○○僅遂以受處分人有違反道路交通管理處罰條例第五十三條、第六
    十條第二項第一款規定之行為掣單逕行舉發。嗣將舉發違反道路交通管理事件通
    知單寄送受處分人後，受處分人於應到案日期前提出申訴，原處分機關函請舉發
    機關調查結果，仍認受處分人有上開違規行為，依道路交通管理處罰條例第五十
    三條、第六十條第一項第一款、第六十條第一項第三款之規定裁處罰鍰一千八百
    元，並予記違規點數四點。
三、本件訊據受處分人雖坦承於右開時地遭警員乙○○尾隨攔停，並拒絕出示駕駛執
    照、行車執照之事實不諱，惟矢口否認有右開違規行為，辯稱：警員當時所在位
    置無法看到伊違規，且警員問伊為何不拿出駕照，伊說伊沒有違規為何要拿出駕
    照，事後警員請伊離開，伊並無拒絕接受稽查逃逸之行為云云，又聲明異議意旨
    略以：警員非立於伊右轉後之正前方，如何判斷伊轉彎時機之燈號﹖警員無法以
    臨檢要求提出證件，且伊並無拒絕出示駕行照，又依經驗另案警員取締不顧正義
    公理云云，然查：
（一）闖紅燈右轉部分：
    Ａ、舉發警員乙○○到庭證稱：當時我是明德路北往南的方向，因這邊是綠燈，
      我行經明德路、懷德路口，本來要往懷德路方向，看到受處分人從明德路紅燈
      右轉到三三一巷，我才掉轉車頭回頭去，在振興醫院圍牆邊攔停舉發他、我親
      眼目睹他紅燈右轉，將他攔下後，我說他紅燈右轉，受處分人辯稱沒有，他說
      他那邊是黃燈，我說我這邊是綠燈的話你那邊就不可能是黃燈，那邊是三個燈
      的紅黃綠燈，後來不想再跟他爭執，就叫他出示駕行照，我跟他說了約三次，
      他就是不拿出來，他說「我可以投訴」，我就請他離開，直接用告發的方式等
      語，因交通警員掣單舉發違反道路交通管理處罰條例所列之違規事實，本質上
      為行政處分，係公務員基於職務上權力，依法就特定之具體事件所為具有公法
      上效果之單方行政行為，基於公務員為公法上行為具有公信力之原則，該行政
      處分當可被推定為真正，其據以依法處分之事實認定亦為真正無誤，本此公信
      原則，乃立法者賦予行政機關制定違反道路交通事件統一裁罰標準及處理細則
      ，使勤務員警得當機處分（如該細則第二十三條）以達其維護交通秩序、安全
      之行政目的，反之，若謂公務員一切行政行為均需預留證據以證其實，則國家
      行政勢必窒礙難行，據此，刑事訴訟法就犯罪證據有關之規定中與屬行政秩序
      罰之交通違規裁罰本質不合之部分，自不在準用之列，從而，受處分人既未就
      執勤員警之舉發有誤提出相關證據以供調查，本院經查亦無任何證據足資證明
      其有捏造事實違法取締之情事，則執勤員警本其維護交通秩序、安全職責所為
      之舉發，自應受到合法、正確之推定。從而，右開違規地點為設置一般紅黃綠
      燈號管制之交岔路口，舉發警員乙○○當時既騎乘機車由明德路北往南綠燈欲
      直行懷德路時，受處分人騎乘機車由明德路欲右轉振興醫院之燈號應為紅燈，
      而適時舉發警員乙○○亦可在交岔路口親自目睹受處分人闖紅燈右轉之違規行
      為，無須於受處分人右轉後之正前方始得判斷受處分人行車方向之號誌。
    Ｂ、按交通勤務警察或依法令執行交通稽查任務人員，對於違反道路交通管理事
      件之稽查，應認真執行；其有不服稽查而逃逸之人、車，得追蹤稽查之；交通
      勤務警察或依法令執行交通稽查任務人員舉發違反道路交通管理事件，應當場
      查記車輛牌照及駕駛人之駕駛執照號碼，除依前條規定應代保管其物件者外，
      經驗明並填製通知單後，即將執照發還之，分別為違反道路交通管理事件統一
      裁罰標準及處理細則第十條、第十六條定有明文。是交通勤務警察發現行為人
      違反道路交通管理處罰條例之行為時，得追蹤稽查，並於攔停後，依法命行為
      人提出駕駛執照、行車執照，俾便稽查違規人、車之資料供掣單舉發。本件舉
      發警員乙○○於右開時地發現受處分人闖紅燈右轉時，立刻尾隨攔停，舉發警
      員乙○○如右所述既已告知受處分人闖紅燈右轉，受處分人仍爭執無違規行為
      後，遂要求受處分人提出駕駛執照、行車執照供稽查，則舉發執行程序於法有
      據。至於受處分人以前此以往之經驗否認舉發警員乙○○舉發程序瑕疵，在無
      任何證據證明舉發程序違誤下，尚難以受處分人空言指述，即否定舉發程序之
      合法性。從而，受處分人空言所辯，均不足採信。受處分人確有騎車行經有燈
      光號誌管制之交岔路口闖紅燈右轉之違規行為無誤。
（二）不服取締，拒絕出示駕駛執照、行車執照部分：
    如右所述，當時舉發情形為：舉發警員乙○○發現受處分人闖紅燈右轉之違規行
    為後，立即尾隨追查，至振興醫院始攔停受處分人，受處分人停車與舉發警員乙
    ○○爭執是否有違規行為，並拒絕出示駕駛執照及行車執照，舉發警員乙○○為
    免無益爭執，遂請受處分人離去，則受處分人僅係在舉發警員乙○○發現違規後
    ，遭攔停爭執是否有違規行為，並待舉發警員乙○○恣令其離去後，始行離開，
    並非有違反道路交通管理處罰條例之行為，經舉發警員乙○○制止時，不聽制止
    或拒絕停車接受稽查而逃逸之違規行為；且舉發警員乙○○舉發受處分人違規行
    為乃闖紅燈右轉及經攔盤不服取締、拒絕出示駕、行照而依道路交通管理處罰條
    例第五十三條及第六十條第二項第一款逕行舉發，而原處分認定違規事實為紅燈
    右轉、經攔盤不服取締、拒絕出示駕行照，卻援引同條例第五十三條、第六十條
    第一項第一款、第六十條第一項第三款之規定加以裁處，二者舉發行為未盡相符
    ，顯然原處分引用同條例第六十條第一項不聽制止或拒絕停車接受稽查而逃逸之
    違規行為，並未經舉發機關舉發，原處分機關以未經舉發之違規行為，遽以裁罰
    ，於法不合；況同條例第六十條第二項第一款違規行為，須以受處分人無其他違
    反道路交通管理處罰條例之行為，單純不服從稽查時適用，本件受處分人既已有
    闖紅燈右轉之違規行為，自無法再以同條例第六十條第二項第一款規定加以裁處
    。
四、綜上所述，受處分人確實有闖紅燈右轉之違規行為，然並無不聽制止或拒絕停車
    接受稽查而逃逸之行為，亦無法引用道路交通管理處罰條例第六十條第二項第一
    款就不服取締、拒絕出示駕行照行為加以裁處。本件受處分人雖就不服取締、拒
    絕出示駕行照行為聲明異議為有理由，然就闖紅燈右轉違規行為聲明異議為無理
    由，惟因原處分僅概括以道路交通管理處罰條例第五十三條、第六十條第一項第
    一款、第六十條第一項第三款裁處一千八百元，並記違規點數四點，無從區分裁
    罰之依據，且同條例第六十條第一項並無第一款、第三款之條次，原處分尚有不
    當，自應由本院撤銷改判，就闖紅燈右轉之違規行為，以道路交通管理處罰條例
    第五十三條、第六十三條第一項第三款之規定，裁處一千八百元罰鍰，並予記違
    規點數三點；就不服取締、拒絕出示駕行照之違規行為改諭知受處分人不罰，以
    資適法。
據上論斷，應依道路交通案件處理辦法第二十條，裁定如主文。
中      華      民      國    九十      年      三      月     十二     日
                                      臺灣臺北地方法院交通法庭
                                          法  官  李  麗  玲
右正本證明與原本無異。
如不服本裁定，應於裁定送達後五日內向本院提出抗告狀。
                                          書記官  江  虹  儀
中      華      民      國    九十      年     三       月      十三    日


司法院資訊處製作；財團法人民間司法改革基金會備份。
